【裁判字號】    94,上訴,4219
【裁判日期】    950208
【裁判案由】    詐欺
【裁判全文】
臺灣高等法院刑事判決                94年度上訴字第4219號
上  訴  人  臺灣臺北地方法院檢察署檢察官
被      告  乙○○
上列上訴人因被告詐欺等案件，不服臺灣臺北地方法院94年度易
字第1652號，中華民國94年11月30日第一審判決（起訴案號：臺
灣臺北地方法院檢察署93年度偵字第13592 號），提起上訴，本
院判決如下：
    主  文
原判決撤銷。
乙○○幫助常業詐欺，處有期徒刑柒月。因犯罪所得財物新臺幣
仟元沒收之，如全部或一部不能沒收時，以其財產抵償之。
    事  實
一、乙○○明知金融機構存摺帳戶為個人信用之表徵，任何人只
    要有少許之金錢，均可自行至金融機構申請開立存款帳戶，
    ，其應可預見將自己之存摺、提款卡及提款密碼交予他人，
    可能遭犯罪集團持以從事常業詐欺之不法行為，並掩飾因該
    重大犯罪所得財物洗錢之用，因一時缺錢花用，仍基於為他
    人洗錢及幫助常業詐欺之犯意，為下列開戶之行為：
  (一)九十二年十月六日中午十二時許（起訴書誤載為九十二年十
    月及十一月間某日），至中華郵政股份有限公司台北北門郵
    局（下稱台北北門郵局）開立帳號為0000000000
    0000號帳戶，並取得該帳戶之存摺一本、金融卡一張，
    旋以新台幣（下同）一千五百元之代價將該帳戶之存摺、金
    融卡、帳戶密碼及語音轉帳密碼等售予姓名、年籍不詳綽號
    「阿平」之成年男子所主導之詐騙集團。
  (二)九十二年十月二十日上午某時（起訴書誤載為九十二年十月
    及十一月間某日），至中國信託商業銀行股份有限公司城中
    分行（下稱中信銀城中分行）開立帳號為00000000
    0000號帳戶，並取得該帳戶之存摺一本及金融卡一張後
    ，於翌（二十一）日即以同一之代價，將該帳戶之存摺、金
    融卡、帳戶密碼及語音轉帳密碼等售予綽號「阿平」男子所
    主導之詐騙集團。該「阿平」男子之詐騙集團於取得乙○○
    上開帳戶之存摺、金融卡等物後，即以掛號郵件無人收領遭
    退回為由，要被害人依指示操作提款機，並以前述帳戶供作
    掩飾詐欺犯罪所得財物之工具，詐騙不特定人。乙○○以此
    方式為該「阿平」之人之犯罪集團洗錢及幫助犯罪集團實施
    常業詐欺犯行。
二、綽號「阿平」男子之犯罪集團於取得上開乙○○之存摺後，
    即由該集團之人於九十二年十月三十日，撥打丙○○電話，
    偽稱丙○○有雙掛號郵件無人收領遭退回為由實施詐術，致
    丙○○陷於錯誤，依指示匯款至前揭中信銀城中分行帳戶內
    （匯款日期、詐騙方法、詐騙金額、轉帳地點，均詳見附表
    壹所載）。乙○○即以出售帳戶之方式，掩飾該犯罪集團因
    常業詐欺重大犯罪所得之財物。嗣因丙○○發覺有異，始知
    受騙，而報警處理。迨於九十二年十二月二十九日，乙○○
    至臺北縣中和市○○路八七八號一樓之台南區中小企業銀行
    雙和分行（下稱台南中小企銀雙和分行），開立新設帳戶0
    000000000000000號，於申辦領取金融卡時
    ，為承辦行員丁婉茹發現其為警方通報警示帳戶之對象，遂
    即通知警方前來處理，而發現上情。
三、案經臺北縣警察局中和分局報請臺灣板橋地方法院檢察署檢
    察官呈請臺灣高等法院檢察署令轉臺灣臺北地方法院檢察署
    偵查起訴。
    理  由
一、如附表壹所示被害人丙○○於警詢時之陳述，被告已於原審
    及本院同意作為證據（原審卷二三頁，本院卷二九頁），本
    院審酌上開被害人係於被害後至警局陳述其被害之情形，所
    陳述之內容並無特別不可信之情形，因認被告之同意為適當
    ，而得為證據。
二、上開事實據被告乙○○於警詢、原審及本院審理時坦承不諱
    。並有下列證據，堪認被告自白與事實相符而可採信：
  (一)被害人丙○○於警詢之指述（一○九二○號偵卷二十、二一
    頁）及證人即台南中小企銀雙和分行職員丁婉茹於警詢證述
    情節明確（同上卷十八、十九頁），並有附表貳所示之乙○
    ○帳戶開戶資料，匯款明細表、交易明細表等件在卷可稽（
    被害人、匯款日期、詐騙方法、詐騙金額、轉帳地點及認定
    事實所憑證據，均詳見附表壹所載）。
  (二)本件所犯由不詳姓名、年籍綽號「阿平」成年人所主導之犯
  罪集團，收集被告帳戶、存摺、金融卡等物，並以撥打電話偽
  稱有郵件遭退回之方式，對社會大眾詐騙財物，其施用詐術之
  對象廣泛，且有組織與計畫，足見該集團均係恃此種詐欺他人
  財物為生，以詐欺為常業，所為係洗錢防制法第三條第一項第
  五款所指之刑法第三百四十條之「重大犯罪」。
  (三)目前金融機構對於個人開立帳戶使用，並無任何特殊之限制
    ，一般民眾皆可隨時在金融機構開戶使用。而提供存摺、提
    款卡及密碼供他人使用，可能遭作為犯罪所用之情，迭據報
    章雜誌披露，被告為三十八歲之成年男子（年籍詳卷），且
    自承學歷為高中肄業，前在餐飲業擔任廚師十餘年，染整業
    工作八年（本院卷二八頁），是被告已具相當之社會經驗，
    其未查明「阿平」其人取得帳戶等之用途，竟率而以每本帳
    戶一千五百元之代價出售二帳戶予一人，顯與社會常情有違
    ，可徵被告對「阿平」持其帳戶存摺，係用以掩飾因該常業
    詐欺集團犯常業詐欺罪所得，應有所認識，且其對該常業詐
    欺集團之常業詐欺犯行，具有幫助之故意，足以認定。本件
    事證明確，被告犯行堪以認定，應予以論罪科刑。
三、論罪理由：
  (一)查不詳姓名年籍之成年人「阿平」所屬之犯罪集團係以詐欺
    為常業，業經認定如前。被告乙○○以為他人洗錢及幫助常
    業詐欺之犯意，提供存摺、金融卡及提款密碼，供該犯罪集
    團掩飾此重大犯罪所得，而參與該集團常業詐欺犯罪構成要
    件行為以外之行為，核其所為係犯洗錢防制法第九條第二項
    之洗錢罪及刑法第三十條第一項、第三百四十條之幫助常業
    詐欺罪。被告提供自己之帳戶予犯罪集團，以供掩飾該集團
    重大犯罪所得，即屬洗錢防制法第二條第二款、第三條第一
    項第五款規範洗錢罪之掩飾他人重大犯罪所得財物之構成要
    件行為，並非僅止於幫助。公訴意旨雖認被告乙○○所為，
    係犯刑法第三百三十九條第一項普通詐欺罪之幫助犯，惟檢
    察官於原審準備程序及審判程序中，已變更起訴法條為刑法
    第三百四十條之常業詐欺罪之幫助犯（原審卷一九、二六頁
    ）；另檢察官起訴條文雖漏載洗錢防制法第九條第二項之罪
    名，惟起訴事實已明載乙○○為幫助掩飾「阿平」男子之詐
    欺所得之財物而提供帳戶等，此部分事實自在起訴之列，惟
    公訴意旨認被告所為，係犯洗錢防制法第九條第二項之幫助
    犯，自有未洽，均附此敘明。
  (二)被告提供帳戶犯上開洗錢防制法第九條第二項之洗錢罪及幫
    助常業詐欺罪，係一行為觸犯數罪名，為想像競合犯，應依
    刑法第五十五條之規定，從一重之幫助常業詐欺罪處斷，並
    依刑法第三十條第二項之規定減輕其刑。
四、原判決撤銷及科刑之理由：
  (一)原審經審理結果，認被告上揭犯行事證明確，而為論罪科刑
    之判決，雖非全屬無見。惟查：(1)原審就被告前開事實欄一
    (一)(二)所載之開立帳戶日期認定為九十二年十月及十一月間某
    日，自與事實未符。(2)原審認被告不構成刑法常業詐欺罪之
    幫助犯，而以普通詐欺罪之幫助犯論處，亦有違誤。檢察官
    以被告有多次開立帳戶交付他人詐財之幫助行為，原審漏未
    論處連續犯且未依法加重其刑等語，提起上訴，雖無理由，
    惟原判決既有上揭可議之處，自應由本院將原判決予以撤銷
    改判。
  (二)爰審酌被告因缺錢花用乃出售帳戶予犯罪集團，供作向社會
    大眾詐騙之工具，被告所為將增加被害人尋求救濟之困難，
    並使犯罪之追查趨於複雜，所為影響社會正常交易安全之危
    害非輕，及犯罪之動機、目的、手段與犯後態度尚佳等一切
    情狀，量處如主文第二項所示之刑，以示懲戒。另被告因
    本件犯罪所得三千元（即提供帳戶之所得），爰依洗錢防制
    法第十二條第一項規定宣告沒收，如全部或一部不能沒收時
    ，以其財產抵償之。另附表貳所示之物，雖係供犯罪所用之
    物，惟已非被告所有，復未經扣案，迄今仍未取回，且非義
    務沒收之物，爰不為沒收之諭知，附此敘明。
五、據上論斷，應依刑事訴訟法第三百六十九條第一項前段、第
    三百六十四條、第二百九十九條第一項前段，洗錢防制法第
    九條第二項、第十二條第一項，刑法第十一條前段、第三十
    條、三百四十條、第五十五條，罰金罰鍰提高標準條例第一
    條前段規定，判決如主文。
本案經檢察官呂丁旺到庭執行職務。
中    華    民    國    95    年     2     月    8    日
                  刑事第十八庭審判長法  官  溫耀源
                                    法  官  邱同印
                                    法  官  段景榕
以上正本證明與原本無異。
如不服本判決，應於收受送達後十日內向本院提出上訴書狀，其
未敘述上訴之理由者並得於提起上訴後十日內向本院補提理由書
（均須按他造當事人之人數附繕本）。
                                    書記官  陳靜姿
中    華    民    國    95    年    2     月    8     日
附錄論罪法條：
刑法第三百四十條
以犯第三百三十九條之罪為常業者，處一年以上七年以下有期徒
刑，得併科五萬元以下罰金。
洗錢防制法第九條
犯第二條第一款之罪者，處五年以下有期徒刑，得併科新臺幣三
百萬元以下罰金。
犯第二條第二款之罪者，處七年以下有期徒刑，得併科新臺幣五
百萬元以下罰金。
以犯前二項之罪為常業者，處三年以上十年以下有期徒刑，得併
科新臺幣一百萬元以上一千萬元以下罰金。
法人之代表人、法人或自然人之代理人、受雇人或其他從業人員
，因執行業務犯前三項之罪者，除處罰行為人外，對該法人或自
然人並科以各該項所定之罰金。但法人之代表人或自然人對於犯
罪之發生，已盡力監督或為防止行為者，不在此限。
犯前四項之罪，於犯罪後六個月內自首者，免除其刑；逾六個月
者，減輕或免除其刑；在偵查或審判中自白者，減輕其刑。
附表壹
（乙○○台北北門郵局帳號00000000000000號、
中信銀城中分行帳號號000000000000號）
┌─┬─┬──┬──┬────┬──┬─────────┐
│編│被│ 詐 │匯款│犯罪方法│轉帳│認定犯罪事實      │
│號│害│ 騙 │金額│        │地點│所憑證據          │
│  │人│ 日 │（新│        │    │                  │
│  │  │ 期 │台幣│        │    │                  │
│  │  │    │）  │        │    │                  │
├─┼─┼──┼──┼────┼──┼─────────┤
│一│陳│九十│九萬│以郵局人│合作│(1)被害人之指訴：  │
│  │逢│二年│九千│員名義，│金庫│  警詢：板檢九三偵│
│  │甲│十月│八百│撥打電話│銀行│  第一0九二0號偵卷│
│  │  │三十│六十│予被害人│    │  第二十、二一頁  │
│  │  │日  │八元│，佯稱其│    │(2)證人即銀行職員丁│
│  │  │    │匯至│有雙掛號│    │  婉茹之證詞（同上│
│  │  │    │中信│郵件無人│    │  偵卷第十八、十九│
│  │  │    │銀城│收領遭退│    │  頁）            │
│  │  │    │中分│回，並指│    │(3)合作金庫銀行自動│
│  │  │    │行；│示被害人│    │  櫃員交易明細單（│
│  │  │    │（以│至提款機│    │  同上偵卷第二五頁│
│  │  │    │上為│操作轉帳│    │  ）；中華郵政股份│
│  │  │    │孟慶│，致被害│    │  有限公司九十三年│
│  │  │    │祥帳│人陷於錯│    │  九月十三日儲字第│
│  │  │    │戶）│誤，轉出│    │  00000000│
│  │  │    │；另│金額至孟│    │  三○號函檢附之台│
│  │  │    │九萬│慶祥前開│    │  北北門郵局被告之│
│  │  │    │九千│帳戶。  │    │  立帳申請書、印鑑│
│  │  │    │八百│另三筆匯│    │  卡、金融卡申請書│
│  │  │    │五十│至陳隆盛│    │  、客戶歷史交易清│
│  │  │    │八元│帳戶（陳│    │  單；中國信託商業│
│  │  │    │共三│隆盛涉詐│    │  銀行股份有限公司│
│  │  │    │筆（│欺等部分│    │  九十三年九月七日│
│  │  │    │合計│，另由檢│    │  中信銀作業九三○│
│  │  │    │二十│察官處理│    │  00000000│
│  │  │    │九萬│，尚無證│    │  號函檢附之被告開│
│  │  │    │九千│據證明與│    │  戶申請書、印鑑卡│
│  │  │    │五百│被告所犯│    │  與對帳單；台南區│
│  │  │    │七十│本案有關│    │  中小企業銀行被告│
│  │  │    │四元│）。    │    │  開戶資料（甲○九│
│  │  │    │）均│        │    │  三偵第一三五九二│
│  │  │    │匯至│        │    │  號偵卷第十三至二│
│  │  │    │中信│        │    │  二、三五至三九頁│
│  │  │    │銀三│        │    │  ）              │
│  │  │    │重分│        │    │                  │
│  │  │    │行（│        │    │                  │
│  │  │    │戶名│        │    │                  │
│  │  │    │陳隆│        │    │                  │
│  │  │    │盛帳│        │    │                  │
│  │  │    │戶）│        │    │                  │
│  │  │    │    │        │    │                  │
│  │  │    │    │        │    │                  │
│  │  │    │    │        │    │                  │
│  │  │    │    │        │    │                  │
│  │  │    │    │        │    │                  │
│  │  │    │    │        │    │                  │
└─┴─┴──┴──┴────┴──┴─────────┘
附表貳
一、乙○○所有北門郵局帳號00000000000000號
    存摺壹本及金融卡壹張。
二、乙○○所有中信銀城中分行帳號號00000000000
    0號存摺壹本及金融卡壹張。


司法院資訊處製作；財團法人民間司法改革基金會備份。
